【裁判字號】    95,上易,196
【裁判日期】    950329
【裁判案由】    詐欺
【裁判全文】
臺灣高等法院刑事判決                 95年度上易字第196號
上  訴  人
即  被  告  乙○○原名陳麗華
上列上訴人因詐欺案件，不服臺灣新竹地方法院94年度易緝字第
34號，中華民國94年12月28日第一審判決（起訴案號：臺灣新竹
地方法院檢察署90年度偵字第5990號），提起上訴，本院判決如
下：
    主  文
原判決撤銷。
乙○○幫助意圖為自己不法之所有，以詐術使人將本人之物交付
，處有期徒刑陸月，如易科罰金，以佰元折算壹日。
    事  實
一、乙○○（原名陳麗華）明知收集存摺、身分證等帳戶資料者
    ，顯有以該收集之帳戶遂行財產犯罪之目的，且明知將個人
    帳戶出售或以其他方式提供他人使用，將使個人帳戶成為詐
    欺犯罪之人頭帳戶或被害人匯入遭詐欺款項之帳戶，竟仍基
    於幫助他人詐欺取財之不確定犯意，先於民國89年5月23日
    前某日，在其位於新竹市○○區○○里○○路247號住處內
    ，向甲○○（另經臺灣台北地方法院以92年度易字第2174號
    判處有期徒刑6月、諭知易科罰金折算標準確定）表示欲以
    新臺幣（下同）3,000元收購郵局帳戶（含儲金簿、提款卡
    、提款密碼、印章）及身分證影本，甲○○應允後，2人遂
    於89年5月23日共同前往新竹市○○街之新竹郵政總局設立
    新帳戶，惟因甲○○前於84年1月21日已在新竹縣湖口鳳凰
    郵局開立局號：000000-0、帳號：000000-0之帳戶而遭拒絕
    再開立，故由甲○○於89年5月24日自行前往湖口鳳凰郵局
    變更印鑑章及補辦帳戶後，打電話通知乙○○前來收取，乙○○則通知綽號「阿成」之年籍不詳成年男子與甲○○接洽
    ，逾2、3日後，甲○○在新竹縣湖口交流道附近，將上開郵
    局帳戶（含儲金簿、提款卡、提款密碼、印章）及身分證影
    本交予綽號「阿成」男子收取，嗣再交付上開帳戶予不詳真
    實姓名年籍之成年人提供「南華控股國際機構」，而供「南
    華控股國際機構」作為騙取不特定之被害人匯款之用。嗣台
    北市民丙○○之女友劉佩琦，於89年6月間，在其位於新竹
    縣竹東鎮○○路67號住處，接獲「南華控股國際機構」所印
    製寄發之兌獎號碼單、兌獎宣傳廣告等資料，誤信其已獲得
    50 萬元之獎金，丙○○乃依兌獎廣告上所載電話與自稱「
    蕭千琦」、「卓文國」等詐騙集團人員聯絡，因對方告知中
    獎且需先行繳付稅金、手續費等款項始可領取獎金，致丙○○陷於錯誤，而於89年6月27日中午12時39分許，在台北市
    光復郵局內，將7萬5, 300元匯入詐騙集團人員所指定之乙○○所收購之甲○○上開鳳凰郵局帳戶內，旋即於當日遭提
    領一空，嗣丙○○再撥打電話聯繫，竟無人回應，始覺受騙
    而報警循線查知上情。
二、案經臺灣台南地方法院檢察署檢察官呈請臺灣高等法院檢察
    署檢察長令轉臺灣新竹地方法院檢察署檢察官偵查起訴。
    理  由
一、訊之被告乙○○，矢口否認有前揭幫助詐欺犯行，辯稱：「
    伊僅有一次在電動玩具店請甲○○載伊回家，及第二天請甲○○吃飯而已，並無向甲○○收購上開郵局帳戶，亦無叫『
    阿成』者去向甲○○拿郵局儲金簿、提款卡、提款密碼、印
    章、身分證影本交與南華控股國際機構人員，伊亦不認識該
    機構人員」等語。
二、經查證人甲○○在89年10月24日警訊時已供稱：「因缺錢用
    ，陳麗華言明以新台幣3千元代價購買伊之提款卡、印章等
    物」，在偵查中供稱係透過被告將存簿、印章等物交與「阿
    成」者，在原審交互詰問時亦供證稱被告跟伊說帳戶可以賣
    3千元，隔幾天辦好湖口鳳凰郵局儲金簿、提款卡、印章、
    身分證影本交與被告叫來之『阿成』，是在湖口交流道交給
    『阿成』者，伊是與被告連絡，同時被告說錢以後會拿給伊
    」甚詳，其在本院交互詰問時亦稱『阿成』係被告介紹認識
    ，其打電話給被告，被告要其在湖口交流道交給「阿成」。
    而被告與甲○○認識，其竟在警訊中謂不認識甲○○，足見
    其心虛。雖證人甲○○在原審及本院審理時，稱被告要向伊
    買存摺等，但伊不要，並沒有賣給被告，後來被告說要替伊
    代辦銀行貸款，始將存摺等物交出，非但與其在警訊及偵查
    中所供不符，且如係欲辦貸款，何必將郵局存摺、存摺密碼
    、提款卡一併交付「阿成」者，顯違常理，其上開所供顯不
    足採信。而依刑事訴訟法第159條之1及之2規定，甲○○在
    警訊及偵查中所供距離案發時間較近，記憶較清晰，且所供
    較符常情，自得採為證據。從而被告確有向甲○○收購前開
    郵局帳戶無疑，其所辯殊無可取。
三、被害人丙○○及其之女友劉佩琦，於上揭時地接獲「南華控
    股國際機構」所印製寄發之兌獎號碼單、兌獎宣傳廣告等資
    料，且經詐騙集團人員佯稱中獎、需先行繳付款項始能領取
    獎金，致被害人丙○○陷於錯誤，因而匯款7萬5,300元至甲○○上開鳳凰郵局帳戶，再以電話聯絡時無人回應，始知被
    詐騙等情，亦據被害人丙○○於警詢、劉珮琦於偵訊中指述
    綦詳，並有原審調閱之南華集團機構所寄發之兌獎號碼單、
    兌獎宣傳廣告各1紙及受款人為甲○○之郵政國內匯款執據1
    紙、帳戶交易明細表1份附卷可資佐證，是認被害人上開指
    述，堪足採信。
四、參以一般人在郵局或銀行等金融機構開設存款帳戶暨請領存
    摺及提款卡，係針對個人身分及信用予以資金流通之經濟活
    動，具有強烈專屬性，而金融帳戶為個人理財之工具，且申
    請開立金融帳戶並無任何特殊之限制，一般民眾均得以存入
    最低開戶金額之方式、任意在多數不同之金融機構申辦多數
    之存款帳戶使用，此乃公眾所週知之事實，亦為被告所應知
    ，是依一般人之社會生活經驗，並無買賣他人金融帳戶使用
    之必要，苟見陌生人不以自己名義申請開戶，反而向他人收
    購金融帳戶使用，衡情應對於該帳戶之是否合法使用乙節當
    有合理之懷疑。再徵諸本件被告係心智成熟之成年人，邇來
    國內多有詐欺、恐嚇集團犯案，均係借用人頭帳戶以作為收
    受不法所得款項之手段，而社會上利用他人帳戶從事詐欺之
    事，早為傳播媒體廣為報導，依被告個人經驗，應足以預見
    其收購證人甲○○之郵局帳戶予他人使用，該他人將可能將
    此帳戶作為不法收取他人款項之用。是被告向甲○○收購上
    開帳戶並與「阿成」者提供予南華控股國際機構使用時，應
    有幫助南華控股國際機構利用此帳戶從事詐欺行為之不確定
    故意甚明，併此敘明。
    綜上所述，本案事證已臻明確，被告犯行堪予認定，自應依
    法予以論罪科刑。
五、被告乙○○基於幫助他人犯罪之不確定故意，收購甲○○之
    上開帳戶並提供予不詳姓名成年人供「南華控股國際機構」
    詐騙丙○○匯款所用，並未參與詐欺犯行之構成要件之實施
    ，核其所為，係犯刑法第30條第1項、第339條第1項之幫助
    詐欺取財罪。其為幫助之從犯，按正犯之刑減輕之。
六、又被告行為後，刑法第41條業於90年1月4日修正為「犯最重
    本刑為五年以下有期徒刑以下之刑之罪，而受六個月以下有
    期徒刑或拘役之宣告，因身體、教育、職業、家庭之關係或
    其他正當事由，執行顯有困難者，得以一元以上三元以下折
    算一日，易科罰金。但確因不執行所宣告之刑，難收矯正之
    效或難以維持法秩序者，不在此限」，並於同年月10日公布
    施行，於同年月12日生效，是被告犯罪後法律已有變更，比
    較新舊法之結果，以新法有利於被告，依刑法第2條第1項前
    段之規定，應適用最有利於被告之新法，即裁判時之刑法第
    41條第1項前段之規定。
七、原審予以論科，固非無見，惟本件被告幫助詐欺為不確定故
    意，原判決事實欄並未予以詳載，尚有未合，被告上訴否認
    犯罪雖無理由，但原判決既有可議之處，仍應由本院予以撤
    銷改判。爰審酌被告為圖個人私利，向甲○○收購帳戶以供
    詐騙集團恣意詐騙被害人，造成被害人丙○○財產上損害非
    鉅，併審及被告犯後逃逸無蹤，迄至94年7月11日始經原審
    通緝到案，仍飾詞狡辯，認無悔意，暨其犯後態度等一切情
    狀，認公訴人起訴求處有期徒刑8月尚屬過重，爰量處如主
    文第2項所示之刑，並諭知易科罰金之折算標準。
據上論斷，應依刑事訴訟法第369條第1項前段、第364條、第299
條第1項前段，刑法第2條第1項前段、第339條第1項、第30條、
第41條第1項前段，罰金罰鍰提高標準條例第1條前段、第2條，
判決如主文。
本案經檢察官劉靜婉到庭執行職務。
中    華    民    國    95    年    3     月    29    日
                  刑事第七庭  審判長法  官  陳  正  雄
                                    法  官  許  錦  印
                                    法  官  許  宗  和
以上正本證明與原本無異。
不得上訴。
                                    書記官  吳  鎮  鑫
中    華    民    國    95    年    4     月    3     日
附錄：本案論罪科刑法條全文
刑法第339條
意圖為自己或第三人不法之所有，以詐術使人將本人或第三人之
物交付者，處5年以下有期徒刑、拘役或科或併科1千元以下罰金
。
以前項方法得財產上不法之利益或使第三人得之者，亦同。
前二項之未遂犯罰之。


司法院資訊處製作；財團法人民間司法改革基金會備份。
